臺灣高等法院高雄分院民事判決　　　　　　　　　　　九十一年度上字第一九○號
　　　上　訴　人　　癸○○原.
　　　　　　　　　　壬○○
　　　　　　　　　　庚○○
　　　　　　　　　　甲○
　　　　　　　　　　辛○○
　　　共　　　同
　　　訴訟代理人　　陳惠律師
　　　上　訴　人　　己○○
　　　被上訴人　　　戊○○
　　　　　　　　　　丁○○
　　　　　　　　　　乙○○
　　　　　　　　　　丙○○
　　　共　　　同
　　　訴訟代理人　　孫嘉男律師
　　　複　代理人　　李偉如律師
當事人間請求交還土地等事件，上訴人對於民國九十一年六月十七日臺灣高雄地方法
院八十九年度訴字第三二一三號第一審判決提起上訴，本院於九十三年八月四日言詞
辯論終結，判決如下：
    主   　 文
上訴駁回。
第二審訴訟費用由上訴人癸○○負擔十分之二、上訴人壬○○負擔十分之二、上訴人
簡金城負擔十分之二、上訴人甲○負擔十分之二、上訴人己○○負擔十分之一、上訴
人辛○○負擔十分之一。
    事實及理由
一、本件原判決命己○○及辛○○共同拆除地上物返還土地部分，其訴訟標的對於共
    同訴訟人全體必須合一確定。是辛○○提起上訴，依民事訴訟法第五十六條第一
    項第一款規定，其效力及於未提起上訴之共同訴訟人己○○。爰併列己○○為上
    訴人。上訴人己○○經合法通知，未於最後言詞辯論期日到場，核無民事訴訟法
    第三百八十六條所列各款情形，此部分爰依被上訴人之聲請，由其一造辯論而為
    判決。
二、被上訴人起訴主張：系爭坐落高雄縣大寮鄉○○○段第五二、五一、五０、四九
　　號土地（重測前為山子頂段二九之二、二九之三、二九之四、二九之五）分別係
　　被上訴人丙○○、乙○○、丁○○、戊○○所有。並與上訴人癸○○所有永芳壹
    段第五六、五九號土地（重測前為山子頂段三０之一一、三０之四一），上訴人
    壬○○所有永芳壹段第五七、五八號土地（重測前為山子頂段三０之三九、三０
    之四０），上訴人庚○○所有永芳壹段第六０號土地（重測前為山子頂段三０之
    一二），上訴人甲○所有永芳壹段第六一號土地（重測前為山子頂段三０之一三
    ），上訴人己○○、辛○○共有之永芳壹段第六二號（重測前為山子頂段三０之
    一四）土地相鄰，於八十八年度辦理地籍圖重測後，業已確定，是兩造之地籍線
　　為如附圖(一)所示之實線。而附圖(一)所示A 、B、B　部分為鐵皮搭蓋儲物之建物，
    其餘C、C1、D、D1、D2、D3、E、E1、F、F1、G、G1部分均為加強磚造房屋，A部
    分之建物為上訴人癸○○所有；B、B1、C、C1部分之建物為上訴人壬○○所有；
    D、D1、D2、D3部分之建物為上訴人癸○○所有；E、E1部分之建物為上訴人庚○
    ○所有；F、F1部分之建物為上訴人甲○所有；G、G1部分之建物為上訴人己○○
    、辛○○二人共有。上訴人占用被上訴人之土地部分並無合法權源等情，求為命
    ：(一)上訴人癸○○應將坐落高雄縣大寮鄉○○○段五二號土地如附圖(一)所示A部
    分面積一七．五五平方公尺之地上物拆除，將土地返還被上訴人丙○○；應將同
    上永芳壹段五十一號土地如附圖(一)所示D部分面積五平方公尺及D1部分面積四．
    六七平方公尺之地上物拆除，將土地返還被上訴人乙○○；應將同上永芳壹段五
    ０號土地如附圖(一)所示D2部分面積０．五平方公尺及D3部分面積０．一九平方公
    尺之地上物拆除，將土地返還被上訴人丁○○。(二)上訴人壬○○應將同上永芳壹
    段五二號土地如附圖(一)所示B部分面積九．五二平方公尺之地上物拆除，將土地
    返還被上訴人丙○○；應將同上永芳壹段五一號土地如附圖(一)所示B1部分面積七
    ．四九平方公尺及C部分面積四．七九平方公尺及C1部分面積七．三四平方公尺
    之地上物拆除，將土地返還被上訴人乙○○。(三)上訴人庚○○應將同上永芳壹段
    五０號土地如附圖(一)所示E部分面積六．八九平方公尺及E1部分面積二．七八平
    方公尺之地上物拆除，將土地返還被上訴人丁○○。(四)上訴人甲○應將同上永芳
    壹段五０號土地如附圖(一)所示F部分面積七．八六平方公尺及F1部分面積０．四
    四平方公尺之地上物拆除，將土地返還被上訴人丁○○。(五)上訴人己○○及上訴
    人辛○○應將同上永芳壹段五０號土地如附圖(一)所示G部分面積一．八二平方公
    尺之地上物拆除，將土地返還被上訴人丁○○；應將同上永芳壹段四九號土地如
    附圖(一)所示G1部分面積二．九六平方公尺之地上物拆除，將土地返還被上訴人戊
　　○○。駁回被上訴人超過部分之請求，被上訴人就敗訴部分，未據聲明不服），
　　被上訴人於本院為駁回上訴之聲明。
三、上訴人則以：上訴人甲○所有門牌號碼高雄縣大寮鄉○○村○○路七之一號（四
    二七二建號）、上訴人簡金城所有同上永芳路七之二號（四二七三建號）、上訴
    人癸○○所有同上永芳路七之三號（四二七四建號）、上訴人壬○○所有同上永
    芳路七之四號（四二七五建號）等建物在建造時，曾經被上訴人以書面同意其使
    用系爭土地，是上訴人甲○、簡金城、癸○○、壬○○並非無權占用系爭土地。
　　且兩造於八十二年度重訴字第八四號分割共有物事件審理中合意將上訴人所有土
    地以使用現狀之圍牆、水溝為界。被上訴人之父對於房屋逾越疆界未即時提出
    異議，築起一道圍牆，有民法第七百九十六條之情形，不得請求拆除越界房屋等
    語，資為抗辯，而聲明廢棄原判決，駁回被上訴人在原審之訴。
四、兩造不爭執之事實：
　(一)坐落高雄縣大寮鄉○○○段第五二、五一、五０、四九號土地（重測前為山子頂
　　段二九之二、二九之三、二九之四、二九之五）分別係被上訴人丙○○、乙○○
　　、丁○○、戊○○所有；而同上永芳壹段第五六、五九號土地（重測前為山子頂
　　段三０之一一、三０之四一）係上訴人癸○○所有，永芳壹段第五七、五八號土
　　地（重測前為山子頂段三０之三九、三０之四０）係上訴人壬○○所有，永芳壹
　　段第六０號土地（重測前為山子頂段三０之一二）係上訴人庚○○所有，永芳壹
　　段第六一號土地（重測前為山子頂段三０之一三）係上訴人甲○所有，永芳壹段
　　第六二號（重測前為山子頂段三０之一四）係上訴人己○○、辛○○共有。
　(二)附圖(一)所示A、B、B　部分為鐵皮搭蓋儲物之建物，其餘C、C1、D、D1、D2、D3、
    E、E1、F、F1、G、G1部分均為加強磚造房屋，A部分之建物為上訴人癸○○所有
 　 ；B、B1、C、C1部分之建物為上訴人壬○○所有，D、D1、D2 、D3部分之建物為
    上訴人癸○○所有；E、E1部分之建物為上訴人庚○○所有；F 、F1部分之建物為
    上訴人甲○所有；G、G1部分之建物為上訴人己○○、辛○○二人共有。
五、本件所應審究者：(一)系爭兩造土地究應係被上訴人主張之附圖(一)地籍線（實線）
    或上訴人主張之附圖(二)使用界線（虛線）？(二)上訴人是否有權使用被上訴人土地
    ？
六、系爭兩造土地究應係被上訴人主張之附圖(一)地籍線（實線）或上訴人主張之附圖
    (二)使用界線（虛線）？
  (一)系爭被上訴人戊○○、丁○○、乙○○、丙○○四人分別所有之坐落高雄縣大寮
    鄉○○○段四九、五０、五一、五二地號土地，原分屬重測前之高雄縣大寮鄉○
    ○○段二九之五、二九之四、二九之三、二九之二地號土地。與上訴人等人所有
    之相鄰土地即重測前原高雄縣大寮鄉○○○段三０之一一、三０之一二、三０之
    之一三、三０之一四、三０之三九、三０之四０、三０之四一地號，於八十八年
    度辦理地籍重測時因雙方指出不一致界址，發生界址糾紛。經鳳山地政事務所於
    八十八年四月一日至八十八年五月一日將重測結果公告期間，上訴人等人復提出
    陳情書表示異議，經高雄縣政府重測界址糾紛協調會於八十八年十月十八日依土
    地法第五十九條第二項規定調處，雖協調不成立，然經協調委員議決：雙方爭議
    之界址，以內政部土地測量局已於實地協助指界之界址辦理重測，而上訴人等人
    如有不服，並未於接到調處通知後十五日內，另向司法機關訴請處理，地政機關
    復於八十九年二月二十二日補辦公告，並依法辦理重測標示變更登記在案，有高
    雄縣鳳山地政事務所九十年七月四日九十鳳地所二字第一一七四五號函附大寮鄉
    ○○○段四八、四九、五０、五一、五二號土地地籍調查表及重測協調紀錄影本
    可稽（原審(一)卷第二三五至三一三頁），而重測地籍圖經公告期滿確定後，原地
    籍圖即停止使用，此有高雄縣政府八十九年二月二十二日八九府地籍字第０二八
    三九二號公告足憑（原審(一)卷第二八二頁）。而證人邱國友（即大寮地政事務所
    人員）亦證稱：「舊地籍已作廢，不能依照舊地籍圖測量」「重測前的地籍圖與
    重測後的地籍圖無法比對」等語（本院卷第一四五頁反面、一四六頁）。上訴人
    主張依舊地籍圖測量並無越界云云，固據提出高雄縣鳳山地政事務所八十四年十
    二月五日建物測量成果圖為證，然依上說明，尚不足執此而為上訴人有利之認定
    。
　(二)依新地籍圖測量結果，兩造土地相鄰界址已確定為如原審卷附高雄縣鳳山地政事
  　務所九十年五月二十九日九十鳳地所二字第九七三九號函附土地複丈成果圖所示
　　實線之地籍線（原審(一)卷第一七五、一七六、一七九頁）。上訴人主張地籍線為
　　附圖(二)使用界線（虛線），並無可採。
七、上訴人是否有權使用被上訴人土地？
　(一)上訴人辯稱：上訴人甲○所有門牌號碼高雄縣大寮鄉○○村○○路七之一號（四
    二七二建號）、上訴人簡金城所有同上永芳路七之二號（四二七三建號）、上訴
    人癸○○所有同上永芳路七之三號（四二七四建號）、上訴人壬○○所有同上永
    芳路七之四號（四二七五建號）等建物在建造時，曾經被上訴人以書面同意其使
    用系爭土地，是上訴人甲○、簡金城、癸○○、壬○○並非無權占用系爭土地云
    云，然查該使用同意書係上訴人欲使用未分割前共有之三０地號土地蓋屋，而將
    同意書逐一給其餘共有人蓋章同意使用共有土地之特定部分，且該同意書並未同
    意上訴人蓋屋時可以越界占用毗鄰被上訴人等人所有之系爭土地，況被上訴人出
    具使用土地同意書時，上訴人尚未建造房屋完成，自無法依該同意書而認定同意
    上訴人越界建築，此有被上訴人提出使用土地同意書影本在卷可稽（原審(一)卷第
    一七二至一七四頁），是上訴人主張被上訴人出具使用同意書而有權占用系爭土
    地，並不足採。
  (二)上訴人又辯稱：兩造於八十二年度重訴字第八四號分割共有物事件審理中合意將
    上訴人所有土地以使用現狀之圍牆、水溝為界，並以給付土地補償金之方式達成
    和解云云，然為被上訴人所否認，經查，本院調取原審八十二年度重訴字第八四
    號分割共有物事件卷宗，並無兩造就本件土地與當時土地之界址達成合意之記載
    ，且上訴人所稱占用面積係地政機關依法院囑託盡量保持現狀繪製計算所得，並
    無上訴人所稱合意以圍牆水溝為界而計算所得，況該分割標的土地與其四周土地
    之界線仍係以地籍圖界線為界，是上訴人主張兩造前於原審八十二年度重訴字八
    四號分割共有物事件業已達成合意就上訴人所有土地之四周界址以使用現況之圍
    牆、水溝為界云云，並無證據以實其說，尚不可採。而上開分割共有物事件，嗣
    後共有人成立分割和解，由其中共有人簡全丁、庚○○、甲○以金錢補償共有人
    洪淵深、丙○○、乙○○、丁○○、戊○○、洪連章、洪兆華、洪英峰、洪惠德
    ，果上訴人有以給付土地補償金之方式達成和解，何以上訴人壬○○、簡鴻洲部
    分，並未依其房屋現況計算補償金予上訴人，足見上訴人上開辯解，亦無可採。
　(三)上訴人另辯稱：被上訴人之父對於房屋逾越疆界未即時提出異議，築起一道圍牆
　　，有民法第七百九十六條之情形，不得請求拆除越界房屋云云。經查：
　按主張鄰地所有人知其越界而不即時提出異議者，應就此項事實負舉證之責任（
　　最高法院四十五年台上字第九三一號判例參照）。又民法第七百九十六條所謂鄰
　　地所有人如知其越界而不即時提出異議者，係指建築工事進行中鄰地所有人已知
　　土地所有人有建築越界者，應即時提出異議，阻止繼續動工興修，若未即時異議
　　，俟建築完成後，始請求移去不免有害經濟。如若鄰地所有人殆於建築完成後，
　　嗣後始確知建築有逾越疆界之事實，縱未即時異議請求土地所有人除去，亦無該
　　條之適用（最高法院四十五年台上字第九三一號判例及七十二年台上字第四七三
　　四號判決可參）。
　被上訴人陳稱其父興築圍牆緣由係見上訴人增建後仍在屋後占用我方空地使用，
　　並為防止豬隻亂竄才築起圍牆為界，當時並未確知上訴人之房屋已有越界情形等
　　語，上訴人對被上訴人知其越界而不即時提出異議，並未能舉證以實其說。又附
　　圖(一)所示A、B、B1、C、C1、D、D1、D2、D3、E、E1、F、F1、G、G1部分之建物
 　，A、B、B1部分係鐵皮搭蓋儲物之建物，其餘C、C1、D、D1、D2、D3、E、E1、F
　　、F1、G、G1部分雖為加強磚造結構，惟均是供作廚房、廁所衛浴使用，為上訴
　　人所不爭，予以拆除，並不影響整體結構，上訴人辯稱被上訴人不得請求拆除越
　　界房屋云云，亦無可採。
八、綜上所述，系爭兩造所有土地之界址以被上訴人主張之如附圖(一)所示之地籍實線
    為準。上訴人所有如附圖(一)所示A、B、B1、C、C1、D、D1、D2、D3、E、E1、F、
    F1、G、、G1部分之建物均已逾越地籍線侵入毗鄰之被上訴人所有土地，自屬無
    權占用被上訴人之土地。被上訴人依民法第七百六十七條規定，請求(一)上訴人癸
    ○○應將坐落高雄縣大寮鄉○○○段五二號土地如附圖(一)所示A部分面積一七．
    五五平方公尺之地上物拆除，將土地返還被上訴人丙○○；應將同上永芳壹段五
    一號土地如附圖(一)所示D部分面積五平方公尺及D1部分面積四．六七平方公尺之
    地上物拆除，將土地返還被上訴人乙○○；應將同上永芳壹段五０號土地如附圖
    (一)所示D2部分面積０．五平方公尺及D3部分面積０．一九平方公尺之地上物拆除
    ，將土地返還被上訴人丁○○。(二)上訴人壬○○應將同上永芳壹段五二號土地如
    附圖(一)所示B部分面積九．五二平方公尺之地上物拆除，將土地返還被上訴人丙
    ○○；應將同上永芳壹段五一號土地如附圖(一)所示B1部分面積七．四九平方公尺
    及C部分面積四．七九平方公尺及C1部分面積七．三四平方公尺之地上物拆除，
    將土地返還被上訴人乙○○。(三)上訴人庚○○應將同上永芳壹段五０號土地如附
    圖(一)所示E部分面積六．八九平方公尺及E1部分面積二．七八平方公尺之地上物
    拆除，將土地返還被上訴人丁○○。(四)上訴人甲○應將同上永芳壹段五０號土地
    如附圖(一)所示F部分面積七．八六平方公尺及F1部分面積０．四四平方公尺之地
    上物拆除，將土地返還被上訴人丁○○。(五)上訴人己○○及上訴人辛○○應將同
    上永芳壹段五０號土地如附圖(一)所示G部分面積一．八二平方公尺之地上物拆除
    ，將土地返還被上訴人丁○○；應將同上永芳壹段四九號土地如附圖(一)所示G1部
    分面積二．九六平方公尺之地上物拆除，將土地返還被上訴人戊○○等為有理由
    ，應予准許。原審就上開應准許部分，為上訴人敗訴判決，並無不合。上訴意旨
    指摘原判決此部分不當，求予廢棄改判，為無理由，應予駁回。
九、據上論結，本件上訴為無理由，依民事訴訟法第四百四十九條第一項、第七十八
    條、第八十五條第一項、第四百六十三條、第三百八十五條第一項前段，判決如
    主文。
中　　　華　　　民　　　國　　九十三　　年　　　八　　　月　　　十八　　日
                                                民事第五庭
~B1審判長法　官　蔡明宛
~B2　　　法　官　黃科瑜
~B3      法　官　曾錦昌
正本係照原本作成。
如對本判決上訴，須於判決送達後二十日內向本院提出上訴狀，其未表明上訴理由者
，應於上訴後二十日內向本院提出上訴理由書（均須按他造當事人之人數附繕本）。
上訴時應提出委任律師或具有律師資格之人之委任狀，並依附註條文規定辦理。
中　　　華　　　民　　　國　　九十三　　年　　　八　　　月　　　十八　　日
~B法院書記官　王婉蓉
附註：
民事訴訟法第四百六十六條之一：對於第二審判決上訴，上訴人應委任律師為訴訟代
理人，但上訴人或其法定代理人具有律師資格者，不在此限。
上訴人之配偶、三親等內之血親、二親等內之姻親，或上訴人為法人、中央或地方機
關時，其所屬專任人員具有律師資格並經法院認適當者，亦得為第三審訴訟代理人。
；第一項但書及第二項情形，應於提起上訴或委任時釋明之。
